臺灣臺北地方法院民事判決　　　　　　　　　　　　九十二年度訴更一字第四０號
　　原　　　告　中央信託局
　　法定代理人　己○○
　　訴訟代理人　甲○○
　　　　　　　　庚○○
　　被　　　告　丙○○
　　　　　　　　乙○○
　　共　　　同
　　訴訟代理人　張立業律師
　　複代理人　　戊○○
　　　　　　　　丁○○
當事人間請求撤銷贈與行為事件，本院於民國九十三年三月二十五日辯論終結，判決
如下：
    主    文
被告間就如附表所示不動產，於民國九十一年二月十五日所為之贈與行為，及於民國
九十一年四月二十二日所為之所有權移轉行為應予撤銷。
被告丙○○應將前項不動產於民國九十一年四月二十二日以贈與為原因所為之所有權
移轉登記予以塗銷。
訴訟費用由被告負擔。
    事    實
甲、原告方面：
一、聲明：如主文第一、二項所示。
二、陳述：
（一）訴外人昕洋股份有限公司（下稱昕洋公司）邀同被告乙○○及訴外人章啟光、
      張世民為連帶保證人，於民國八十九年十一月二十一日向原告借款新台幣（下
      同）三千萬元，並簽訂短期營運週轉金借款契約，期限自八十九年十一月二日
      起至九十年十一月二日止。屆期，昕洋公司請求原告依合作金庫「研商太平洋
      集團（共計十八家）申請協助貸款展延事宜」會議結論展延借款一年，故原告
      於九十一年一月十八日與昕洋公司及被告乙○○另簽訂增補契約，展延借款期
      限一年（自九十年十一月二日起至九十一年十一月二日止）。嗣清償期屆至後
      ，昕洋公司尚結欠九百七十七萬八千四百二十九元，及自九十一年八月一日起
      至清償日止，按年息百分之八．一三計算之利息，並自九十一年九月二日起至
      清償日止，在六個月以內者，按上開利率百分之十，超過六個月者，超過部分
      按上開利率百分之二十計付之違約金。被告乙○○為連帶保證人，依法應負連
      帶清償責任。
（二）詎被告乙○○於展延期間內（九十一年二月十五日），竟將其原所有如附表所
      示之不動產無償贈與被告丙○○。又被告乙○○此無償贈與行為係積極的減少
      財產，欲使原告債權無法獲償，為此爰依民法第二百四十四條第一項規定訴請
      撤銷上述贈與及移轉行為，並依民法第二百四十四條第四項規定訴請被告丙○
      ○塗銷上開移轉登記。
（三）又依被告乙○○之財產資料，其名下並無任何不動產，只有一些對於未上市公
      司之投資，其流通性不高且不易變賣，倘該等未上市公司回函所言其公司股票
      每股淨值或市價逾面額十元一節屬實，何以被告乙○○未變賣處置，益證被告
      乙○○無還款誠意。再者，被告乙○○迄九十二年三月底負擔之保證債務本金
      逾三億元，其中已有本金一億七千餘萬元屆期未還，明顯超越其財產總值甚多
      ，還款能力堪慮，故被告乙○○之無償贈與行為仍會有害原告之債權。
三、證據：提出短期營運週轉金借款契約、展期申請書、帳卡、債權金額表、土地及
    建物登記謄本暨建物異動索引資料、本院九十一年度重訴字第二二八三號民事判
    決、確定證明、財政部臺北市國稅局財產歸屬資料清單、企業借款餘額表為證。
乙、被告方面：
一、聲明：原告之訴駁回。
二、陳述：
（一）被告乙○○之資產足以清償保證債務，原告無行使撤銷權之餘地：被告乙○○
      年度薪資收入高達二百七十一萬元，另其投資太平洋房屋仲介股份有限公司（
      下稱太平洋房屋公司）、太平洋證券股份有限公司（下稱太平洋證券公司）、
      太聯企業管理股份有限公司（下稱太聯企業公司）、太聯廣告股份有限公司（
      下稱太聯廣告公司）、太平洋保全股份有限公司（下稱太平洋保全公司）等未
      上市、上櫃公司之利息及股金亦有一百萬元，再加上股票股本（太平洋證券公
      司股票每股淨值為十一．五三元、太平洋保全公司、太聯企業公司各為十元）
      ，顯然已足清償其所擔保之債務人昕洋公司對原告之債務，且原告現業已就被
      告乙○○在太平洋保全公司之薪資予以扣押並扣繳，則原告之債權何來受有損
      害而不能完全清償之情事。
（二）被告乙○○並無詐害行為：被告乙○○係因土地法第三十三條第二項減徵土地
      增值稅百分之五十之規定，故在九十一年二月十五日為贈與之行為，以節省百
      分之五十之稅捐，並非意圖詐害原告債權，否則以被告乙○○豐富之學識經歷
      ，若真欲脫產，豈會不採取原告舉證較困難之買賣方式進行？又豈會延至九十
      一年二月以後才為房地之移轉？且為何不將名下所有價值更高、移轉更易之股
      票一併移轉，足證被告乙○○主觀上並無詐害原告債權之意圖。又連帶保證人
      固不得主張先訴抗辯權，然連帶保證債務仍需待債務清償期屆滿，主債務人不
      履行債務時始發生。而系爭借款債務之清償期須至九十一年十一月二日方屆至
      ，故被告乙○○所為之贈與行為即無任何詐害行為可言。
（三）原告並無撤銷被告乙○○所為贈與行為之權利：依最高法院六十二年台上字第
      二六○九號判例之見解，債權人依民法第二百四十四條規定行使撤銷權，以其
      債權於債務人為詐害行為時業已存在為限，若債務人為詐害行為時，其債權尚
      未發生，自不許其時尚非債權人之人，於嗣後取得債權時溯及地行使撤銷權。
      本件原告主張撤銷之贈與行為係發生在九十一年二月十五日，當時被告乙○○
      所擔保之債務尚未屆清償期，故原告對被告乙○○即無任何請求權，依前開判
      例意旨，原告即不得於嗣後取得債權後溯及地行使民法第二百四十四條之撤銷
      權，撤銷被告乙○○於債權屆清償期前所為之贈與行為。
三、證據：聲請函查太平洋房屋公司、太平洋證券公司、太聯企業公司、太聯廣告公
    司、太平洋保全公司股票於市場上之交易價格為何。
    理    由
一、原告主張：昕洋公司邀同被告乙○○為連帶保證人於八十九年十一月二十一日向
    原告借款三千萬元，並簽訂短期營運週轉金借款契約，期限自八十九年十一月二
    日起至九十年十一月二日止，嗣於九十一年一月十八日原告另與昕洋公司及被告
    乙○○簽訂增補契約，展延借款期限一年，然清償期屆至後，昕洋公司仍積欠九
    百七十七萬八千四百二十九元，及自九十一年八月一日起至清償日止，按年息百
    分之八．一三計算之利息，並自九十一年九月二日起至清償日止，在六個月以內
    者，按上開利率百分之十，超過六個月者，超過部分按上開利率百分之二十計付
    之違約金。被告乙○○為連帶保證人，依法應負連帶清償責任。詎被告乙○○於
    展延期間內之九十一年二月十五日竟將其原所有如附表所示之不動產無償贈與被
    告丙○○，致有害於原告之債權。為此，爰依民法第二百四十四條第一項規定訴
    請撤銷上述贈與及移轉行為，並依民法第二百四十四條第四項規定訴請被告丙○
    ○塗銷上開移轉登記等語。
二、被告則以：被告乙○○年度薪資收入高達二百七十一萬元，另其投資太平洋房屋
    公司、太平洋證券公司、太聯企業公司、太聯廣告公司、太平洋保全公司等未上
    市、上櫃公司之利息及股金亦有一百萬元，再加上股票股本，顯然已足清償其所
    擔保之債務人昕洋公司對原告之債務，且原告現業已就被告乙○○在太平洋保全
    公司之薪資予以扣押並扣繳，故原告之債權並無不能完全清償之情事。又被告乙
    ○○之連帶保證債務仍需待債務清償期屆至，主債務人不履行債務時始發生，而
    系爭借款債務須至九十一年十一月二日方屆滿，故被告乙○○於九十一年二月十
    五日所為之贈與行為即無任何詐害行為可言。且因當時系爭借款之清償期尚未屆
    至，故原告對被告乙○○即無任何請求權，依最高法院六十二年台上字第二六○
    九號判例意旨，原告即不得於嗣後取得債權後溯及地行使民法第二百四十四條之
    撤銷權，撤銷被告乙○○於債權屆清償期前所為之贈與行為等語置辯。
三、本件原告主張昕洋公司邀同被告乙○○為連帶保證人於八十九年十一月二十一日
    向原告借款三千萬元，嗣清償期屆至後，昕洋公司仍積欠債權本金九百七十七萬
    八千四百二十九元，及自九十一年八月一日起至清償日止，按年息百分之八．一
    三計算之利息，並自九十一年九月二日起至清償日止，在六個月以內者，按上開
    利率百分之十，超過六個月者，超過部分按上開利率百分之二十計付之違約金，
    而被告乙○○對上開債務應負連帶清償責任。又被告乙○○於上開債權未屆期前
    之九十一年二月十五日將系爭房地贈與被告丙○○，並已辦妥移轉登記等情，有
    原告提出之短期營運週轉金借款契約、展期申請書、帳卡、債權金額表、土地及
    建物登記謄本暨建物異動索引資料、本院九十一年度重訴字第二二八三號民事判
    決、確定證明在卷可稽（參本院九十一年度訴字第五三五一號卷第九至二二、四
    八至五十頁），且為被告所不爭執，自堪信為真實。至原告另主張被告乙○○於
    九十一年二月十五日將其原所有之系爭房地贈與被告丙○○，致有害於原告之債
    權一節，則為被告所否認，並以前詞置辯。是以，本件應審酌者厥為被告乙○○
    所為之贈與行為是否有害於原告之債權？茲分述如下：
（一）按債務人所為之無償行為，有害及債權者，債權人得聲請法院撤銷之；債權人
      依前開規定聲請法院撤銷時，得並聲請命受益人回復原狀，民法第二百四十四
      條第一項、第四項前段分別定有明文。又按債權人之債權，因債務人之行為，
      致有履行不能或困難之情形者，即應認為有損害於債權人之權利，應不以債務
      人因其行為致陷於無資力為限，最高法院四十五年度台上字第一三一六號判例
      足資參照。
（二）經查，依卷附之財政部臺北市國稅局財產歸屬資料清單觀之（參本院九十一年
      度訴字第五三五一號卷第五一頁），被告乙○○除系爭房地外，別無其他不動
      產。又被告乙○○年度薪資收入雖高達二百七十一萬元，並投資太平洋房屋公
      司、太平洋證券公司、太聯企業公司、太聯廣告公司、太平洋保全公司等未上
      市、上櫃公司，然而，上開公司既未上市、上櫃，本不易變現，且除太平洋證
      券公司回覆其股票每股之淨值於九十二年十二月三十一日為十一．五三元外，
      餘或謂股票之淨值為負數，或謂其股票於市場上交易之價格為十元，但卻未檢
      附相關之交易資料以為憑證，此觀上開公司之函文即明（參本院卷第四○至四
      七頁）。因此，依被告乙○○之投資情形，實難認定被告乙○○實際上究擁有
      多少財產。又縱被告乙○○之投資及其薪資收入，並不因贈與系爭房地而陷於
      無資力，但因上開公司之股票不易變現，且不易估計其價值，故亦會因被告乙
      ○○之贈與行為致對原告債務有履行不能或困難之情形，揆諸前開判例所示，
      原告自得訴請撤銷被告乙○○所為贈與之債權及物權行為。何況，被告乙○○
      迄九十二年九月底所擔保之債務本金近三億元，其中已有本金一億二千餘萬元
      屆期未還，有被告所不爭執之企業借款餘額表附卷可查（參本院卷第二三至二
      五頁），故縱被告乙○○年度薪資收入高達二百七十一萬元，且因投資上開公
      司而有股息之分配，亦不足清償其所擔保之全部債務，是被告乙○○所為之贈
      與行為確實有害原告之債權，且此損害不因被告乙○○贈與系爭房地之動機而
      有差異。因而，被告抗辯被告乙○○所為之贈與行為係為節省百分之五十之土
      地增值稅，並非意圖詐害原告債權。且以其薪資收入及投資情形，顯然已足清
      償系爭借款債務，原告之債權並未受到損害等語，核無足採。至原告縱開始扣
      押並扣繳被告乙○○之薪資，惟是否已足清償系爭借款債務，並未見被告舉證
      以實其說，是被告辯稱原告業已就被告乙○○在太平洋保全公司之薪資予以扣
      押並扣繳，故原告之債權並未受有損害云云，亦無足取。
（三）被告又稱：被告乙○○之連帶保證債務仍需待債務清償期屆至，主債務人不履
      行債務時始發生，而系爭借款債務須至九十一年十一月二日方屆滿，故被告乙
      ○○於九十一年二月十五日所為之贈與行為即無任何詐害行為可言。且因當時
      系爭借款之清償期尚未屆至，故原告對被告乙○○即無任何請求權，依最高法
      院六十二年台上字第二六○九號判例意旨，原告即不得於嗣後取得債權後溯及
      地行使民法第二百四十四條之撤銷權，撤銷被告乙○○於債權屆清償期前所為
      之贈與行為等語。然按債權人得依民法第二百四十四條規定行使撤銷權，以其
      債權於債務人為詐害行為時，業已存在者為限，若債務人為詐害行為時，其債
      權尚未發生，自不許其時尚非債權人之人，於嗣後取得債權時，溯及的行使撤
      銷權，最高法院六十二年台上字第二六○九號固著有判例。惟查，原告對被告
      乙○○之債權於昕洋公司於八十九年十一月二十一日向原告借款時即已成立，
      雖須待九十一年十一月二日清償期屆至後方得向被告乙○○請求，但此與最高
      法院六十二年台上字第二六○九號判例所指之債權尚未發生之情形有間。又所
      謂連帶保證，係保證人對於債權人約定與主債務人連帶負擔全部債務履行而為
      之保證，其對於債權人明示與主債務人各負全部給付之責任，在債務體態上，
      亦屬民法第二百七十二條第一項所規定之連帶債務，亦即應就給付之全部負履
      行責任，並以其自己之責任財產為債權之共同擔保，倘連帶保證人之處分財產
      行為有害及債權者，債權人自得行使撤銷權。查被告乙○○既為系爭借款之連
      帶保證人，則其對原告即負有全部給付之責任，其債務不待主債務人昕洋公司
      不履行債務時始發生，是被告以前詞為辯，均無足採。
四、綜上所述，本件被告乙○○所為之贈與行為既有害於原告之債權，則原告自得請
    求撤銷上開贈與及所有權移轉行為，並請求受益人即被告丙○○塗銷因贈與行為
    所為之移轉登記。從而，原告依民法第二百四十四條第一項、第四項前段規定請
    求判決如主文第一、二項所示，即有理由，應予准許。
五、兩造其餘之攻擊或防禦方法及未經援用之證據，經本院斟酌後，認為均不足以影
    響本判決之結果，自無逐一詳予論駁之必要，併此敘明。
六、結論：
    本件原告之訴為有理由，依民事訴訟法第七十八條、第八十五條第一項前段，判
    決如主文。
中　　　華　　　民　　　國　　九十三　　年　　　三　　　月　　三十一　　日
                                  民事第五庭法官 林秀圓
右為正本係照原本作成
如對本判決上訴，須於判決送達後廿日內向本院提出上訴狀
中　　　華　　　民　　　國　　九十三　　年　　　三　　　月　　三十一　　日
                                          書記官 林蓮女
附表：
  (1)基地：台北縣新店市○○段第四０六號土地、地目建、面積六二七八．二六平方
    公尺、應有部分萬分之一一五。
  (2)建物：
    台北縣新店市○○段第一一六八建號─門牌新店市○○○街八十八號，面積一
      一○．一八平方公尺，所有權全部（另含附屬建物平台一四．六三平方公尺、
      花台三．九六平方公尺。共同使用部分：同段第一二二二建號，面積三五一．
      四七平方公尺，應有部分萬分之一０五；同段第一二二三建號，面積五○五．
      七三平方公尺，應有部分萬分之二一一）
    台北縣新店市○○段第一二一九建號─門牌新店市○○○街八二、八六、八八
      及八四號二樓等地下二層，面積五七二平方公尺，所有權二十一分之一（含共
      同使用部分：同段第一二二二建號，面積三五一．四七平方公尺，應有部分萬
      分之二０九；同段第一二二三建號，面五○五．七三平方公尺，應有部分萬分
      之二一０）
